【裁判字號】    96,海商,23
【裁判日期】    970626
【裁判案由】    損害賠償
【裁判全文】
臺灣臺北地方法院民事判決              96年度海商字第23號
原      告  甲○○○○○ ○○.
法定代理人  乙○○○
訴訟代理人  許志勇律師
複  代理人  黃智絹律師
            林大鈞律師
被      告  萬海航運股份有限公司
法定代理人  丙○○
訴訟代理人  程學文律師
上列當事人間損害賠償事件，本院於中華民國97年6月4日言詞辯
論終結，判決如下：
    主  文
原告之訴及其假執行之聲請均駁回。
訴訟費用由原告負擔。
    事實及理由
甲、程序方面：
一、本件原告原起訴時係以被告萬海航運股份有限公司及Wan
    Hai Lines（India）Pvt. Ltd. 並聲明為先位聲明：（一）
    被告應給付原告新台幣貳佰拾貳萬捌仟壹佰玖拾柒元暨自
    起訴狀繕本送達之翌日起至清償日止，按年息百分之五計算
    之利息。（二）原告願供擔保請准宣告假執行。備位聲明：
    （一）被告應連帶給付原告新台幣貳佰拾貳萬捌仟壹佰玖
    拾柒元暨自起訴狀繕本送達之翌日起至清償日止，按年息百
    分之五計算之利息。（二）原告願供擔保請准宣告假執行。
    嗣於高雄地院96年7月24日言詞辯論時撤回對Wan Hai Lines
    （India）Pvt. Ltd.之起訴（當然包含備位聲明），並經被
    告同意，是該等訴之一部撤回自生效力，合先敘明。
二、按涉外民事法律適用法第6條第1項規定：「法律行為發生債
    之關係者，其成立要件及效力，依當事人意思定其應適用之
    法律。」。又載貨證券係運送契約之證明文件，殆已為海商
    法學者不刊之論，良以載證券依海商法第九十七條規定，雖
    僅係運送人或船長於貨物裝載後，因託運人請求而發給者，
    託運人並未在其上簽名，惟託運人收受之後，若發覺載貨證
    券上所附記之文句，為其所不同意，儘可要求運送人或船長
    更正，甚或要求取回貨物，苟不予聞間，甚或轉讓他人，自
    非單純沈默可比，是載貨證券於運送人或船長簽發後，並交
    由託運人收受時，其所附記之文句，已不再係單方所表示之
    意思，而應認係雙方當事人之約定。查本件被告簽發系爭貨
    物載貨證券係於印度，屬涉外案件，是本件自有前揭涉外民
    事法律適用法之適用。又被告簽發予之載貨證券背面條款記
    載以台北地方法院為管轄法院及適用中華民國法律，揆諸前
    揭說明，載貨證券背面列印管轄法院及準據法條款，並非單
    方意思表示，而係雙方當事人之約定，則依涉外民事法律適
    用法第6條第1項之規定，與被告公司間之法律關係自應適用
    中華民國法律定之，又依原告主張，受貨人及託運人業將對
    被告公司之債權讓與原告，是本件兩造之法律關係亦應適用
    中華民國法律，併予敘明。
貳、實體方面：
一、原告起訴主張：訴外人Naik Seafoods Ltd.(下稱Naik公司)
    出售冷凍蝦乙批共一千八百箱（下稱系爭貨物）予Kanemats
    ui Corporation (下稱Kanematsui公司)，裝於一只編號WHL
    U0000000貨櫃（下稱系爭貨櫃）內，由被告以船名X-Press
    Resolute輪第E021航次自印度運送至日本，被告並簽發之編
    號0000000000號載貨證券。詎Kanematsui公司提領系爭貨物
    時發現全部遭受不同程度毀損，受貨人Kanematsui 公司因
    此受有日圓八百二十八萬五千四百元損失。被告簽發載貨證
    券，自係系爭貨物之運送人，依法對所承運貨物之裝載、卸
    載、搬移、堆存、保管、運送及看守應為必要之注意及處置
    ，並應使承運貨物之船舶具有堪航能力，使貨物不致受損，
    否則即須負賠償責任。經查被告交付之貨物發生毀損，足見
    被告並未盡到上開注意義務，且對貨損之發生有過失，準此
    被告應對系爭貨物之毀損負債務不履行損害賠償責任。原告
    係系爭貨物保險人，已賠償受貨人Kanematsui公司前述損失
    ，並已受讓該公司因系爭貨物毀損而對被告所取得之所有權
    利，而託運人Naik公司亦已將該公司因系爭貨物滅失對被告
    所取得之權利轉讓予原告。是原告自得基於保險代位及債權
    讓與之規定，向被告請求賠償。茲再以起訴狀為債權讓與之
    通知。並聲明：（一）被告應給付原告新台幣貳佰拾貳萬
    捌仟壹佰玖拾柒元暨自起訴狀繕本送達之翌日起至清償日止
    ，按年息百分之五計算之利息。（二）原告願供擔保請准宣
    告假執行。
二、被告則以：（一）被告否認原告有自託運人或受貨人處受讓
    就系爭貨物損害之相關權利，（二）退步言之，本件受貨人
    自本件貨物受領之日94年11月8日起，迄95年11月7日止一年
    間，未對被告提起訴訟，依海商法第56條第2項之規定，本
    件被告之所有賠償責任，已經依法解除。（三）被告否認系
    爭貨損原因事實係發生於被告運送途中，原告並未證明系爭
    貨物於交運時，係屬完好，且亦未合理舉證說明，系爭貨損
    原因事實係發生於被告運送途中、被告對於系爭貨損事實，
    有何歸責原因，以及責任原因事實與損害間，具有相當因果
    關係，則原告空言主張被告應負本件損害賠償責任，顯無理
    由。（四）再者，依海商法第56條第1項規定，除有同條項
    但書各款事由外，貨物一經有受領權利人受領，即推定運送
    人已依載貨證券記載，交清貨物。系爭貨物於2005年11月7
    日，已交付於受貨人，惟受貨人遲至52天後，即2006年1月
    17日始通知運送人貨損，自應認被告已交清貨物而免責。（
    五）且系爭貨物於受貨人受領時係屬完好，依海商法第56條
    第1項規定，自應推定被告已依約交付完好之貨物與受貨人
    。且受貨人不但遲至2005年12月29日始申請公證，而受貨人
    委託之公證公司亦係直至2006年1月12日，始對系爭貨物作
    首次調查，足證本件受貨人及原告等，就原告所主張之系爭
    貨物損害發生或擴大，顯有過失情事，依民法第217條規定
    ，被告自得依法請求鈞院免除或減輕本件損害賠償責任。（
    六）再原告應舉證證明系爭貨物於應交付時目的地之價值為
    何？其損害程度為何？又其賠償額如何計算？原告均未為合
    理說明。（七）系爭貨物損害原因，乃貨物本身的固有瑕疵
    、品質不良，或係因貨物所有人、託運人或其代理人之行為
    或不行為所導致，被告並無任何過失，應得依海商法第69條
    第14款、第15款及第17款規定，主張免責。（八）縱認被告
    應就原告主張之系爭貨物損害，負運送人損害賠償責任，被
    告亦應得依海商法第70條第2項規定，主張單位責任限制。
    等語置辯，並聲明：（一）原告之訴及假執行之聲請均駁回
    。
    （二）如受不利判決，請准提供現金或同額之第一商業銀行
    可轉讓定期存單為擔保，宣告免假執行。
三、查原告主張Naik出售系爭貨物予Kanematsui公司並裝於系爭
    貨櫃內，由被告以船名X-Press Resolute輪第E021航次自印
    度運送至日本，被告並簽發之編號0000000000號載貨證券，
    嗣由Kanematsui公司提領系爭貨物，並發現系爭全部遭受不
    同程度毀損等情，業據提出載貨證券影本、公證報告影本等
    件為證，復為被告所不爭執，自堪信為真實。原告另主張系
    爭貨物之損害係於被告保管中發生，然而被告否認該等事實
    ，並以前揭情詞置辯，是本件兩造之爭點，首應審究者，厥
    為系爭貨物之損害得否認定係於被告保管中發生？
四、按當事人主張有利於己之事實者，就其事實有舉證之責任，
    民事訴訟法第 277 條前段定有明文。而就海商事件之舉證
    責任之分配而言，原告起訴貨物損害之事實，如經被告否認
    ，則原告應先就貨物之毀損滅失，發生在運送人之保管中（
    即一般而言，須證明貨物裝載時之狀態與其收受時之狀態不
    同），其次再由運送人就損害之原因、船舶於發航前及發航
    時具有適航力、船舶之堪載能力以及其他被告抗辯之法定減
    免責任事由負舉證之責。本件原告主張系爭貨物之毀損滅失
    係在被告之保管中發生，為被告否認，則原告自應就該等事
    實負舉證之責。經查，原告主張系爭貨物係於被告保管中發
    生毀損之事實，固據提出 NIPPON KAIJI KENTEI KYOKAI 公
    司（下簡稱 NKKK 公司）公證報告中認定「系爭貨物之損害
    係因該貨櫃之冷凍系統於運輸途中發生故障所致」及被告於
    航行中貨櫃內之溫度並未達到持續攝氏零下二十度等情，為
    其論據。但查，該NKKK公司公證報告之認定，不僅與被告所
    提由出具之公證報告CORNES&Co,Ltd.（下簡稱CC公司）提及
    之損害原因即「應歸因於系爭貨物在裝填入冷凍櫃前，係置
    放在較高的溫度環境中。」認定相左，且衡諸本件系爭貨物
    於2005年11月9日交貨，但該公證報告之調查則係遲至2006
    年1月12日才開始調查，如何能遽以認定貨損一定係發生於
    被告保管中，亦未見其有充分之說明，是自難單以該NKKK公
    司之公證報告為認定系爭貨損發生於被告保管期間之依據。
    又依被告所提由出具之公證報告CORNES&Co,Ltd.（下簡稱CC
    公司）提及「依據我們的公證發現，我們認為本件貨物損害
    ，應歸因於系爭貨物在裝填入冷凍櫃前，係置放在較高的溫
    度環境中。」（原文：From our finding, we consider
    the damage attributable to the cargo is having been
    subject to high temperature before stuffing to the
    container.）」再參諸原告亦不爭執系爭冷凍櫃之裝運係由
    託運人於2005年10月8日向被告提領空櫃回其公司裝載系爭
    貨物，嗣於2005年10 月10日由託運人載運至貨櫃場交付被
    告準備裝載上船運送之事實等情，堪信前揭被告所提CC公司
    之公證報告稱「本件貨物損害，應歸因於系爭貨物在裝填入
    冷凍櫃前，係置放在較高的溫度環境中。」之情形應有可能
    。而原告復無法舉證證明系爭貨物於交付被告時其貨櫃內系
    爭貨物均已良好保存之相關間接事實，尚難認為其就「系爭
    貨物係於被告保管中損害」一事已盡其舉證之責。
五、從而原告依據載貨證券、債務不履行及債權讓與等法律關係
    ，請求被告賠償，為無理由，應予駁回。原告之訴既經駁回
    ，其假執行之聲請即無必要，亦應一併駁回之。
六、本件之事實及法律關係已臻明確，兩造之其餘主張陳述及攻
    擊防禦方法，對判決之結果無影響，爰不一一加以論述，附
    此敘明。
七、訴訟費用之負擔：民事訴訟法第78條。
中    華    民    國    97    年    6    月    26     日
                  民事第一庭      法  官  朱漢寶
以上正本係照原本作成
如對本判決上訴，須於判決送達後20日內向本院提出上訴狀
中    華    民    國    97    年    6    月    26     日
                                  書記官  陳彥樺


司法院資訊處製作；財團法人民間司法改革基金會備份。
